【裁判字號】    90,易,116
【裁判日期】    900824
【裁判案由】    台灣地區與大陸地區人民關係條例
【裁判全文】
臺灣新竹地方法院刑事判決                            九十年度易字第一一六號
    公  訴  人  臺灣新竹地方法院檢察署檢察官
    被      告  丁○○
右列被告因違反臺灣地區與大陸地區人民關係條例案件，經檢察官聲請簡易判決處刑
（八十九年度偵緝字第三一二號），本院竹北簡易庭認不宜以簡易判決處刑，改依通
常程序審判，本院判決如左：
    主  文
丁○○無罪。
    理  由
一、公訴意旨略以：被告丁○○基於概括犯意，於民國八十四年十一、十二月間，未
    經主管機關允許，擅自搭乘由綽號「鐵人」所有、船名不詳之漁船出海作業，航
    行至大陸地區附近沿海，因該船待修，便在福建省常樂縣松下漁港上岸，逗留數
    天後，又以原漁船返台，均未向主管機關報備，迄八十九年六月十五日下午為警
    查獲，因認被告違反台灣地區與大陸地區人民關係條例第二十八條第一項之規定
    ，應以同條例第八十條第一項規定處罰。
二、按犯罪事實應依證據認定之，無證據不得推定其犯罪事實，刑事訴訟法第一百五
    十四條定有明文。又認定不利於被告之事實，需依積極證據，茍積極證據不足為
    不利被告事實之認定時，即應為有利於被告之認定，更不必有何有利之證據。最
    高法院三十年上字第八三六號著有判例可資參照。再按臺灣地區與大陸地區人民
    關係條例第二十八條第一項規定：「中華民國船舶﹑航空器及其他運輸工具，非
    經主管機關許可，不得航行至大陸地區」，同條例第八十條第一項則規定：「中
    華民國船舶、航空器或其他運輸工具所有人、營運人或船長、機長、其他運輸工
    具駕駛人違反第二十八條第一項規定或違反第二十八條之一第一項規定或台灣地
    區人民違反第二十八條之一第二項規定者，處三年以下有期徒刑、拘役或科或併
    科新台幣一百萬元以上一千五百萬元以下罰金。但行為係出於中華民國船舶、航
    空器或其他運輸工具之船長或機長或駕駛人自行決定者，處罰船長或機長或駕駛
    人」。是以，當中華民國船舶未經主管機關許可，航行至大陸地區時，前開規定
    所處罰之對象為該船舶之所有人、營運人或船長，如行為係出於船舶之船長或駕
    駛人自行決定者，僅處罰船長或駕駛人。
三、訊據被告固坦承於八十四年十二月下旬某日，其以船員身分搭乘新竹籍漁船「盛
    源號」出海作業，負責收網放網之工作，船長之真實姓名不詳、綽號叫「鐵人」
    ，船之駕駛即輪機長綽號叫「卡秀」，真實年籍亦不知，當「盛源號」漁船航行
    至公海時，風浪達十一級，浪打到機器導致該船故障，故障後恰巧有大陸漁船經
    過，綽號「鐵人」之船長遂請大陸漁船協助將船拖往大陸，嗣在福建省常樂縣松
    下漁港停留約一星期，待修妥後便返回臺灣，該船因故障拖往大陸之事當時或事
    後確實未向主管機關報備等情，惟辯稱：其僅係負責放網收網之船員，讓大陸漁
    船將盛源號拖往大陸地區一事，並非由其決定，且亦非船員之權限等語。
四、經查，新竹籍漁船「盛源號」係由陳金和購置，並以其女丙○○之名義登記為船
    主，歷經王金朝、戊○○、乙○○、陳金和四任船長，嗣於八十四年九月十九日
    因出售予甲○○而更名為「新財富號」，又甲○○於八十五年十一月六日復賣予
    葉峰安再更名為「福洋六號」迄今，目前船長為葉光次，有新竹市第一分局九十
    年五月三十日（九０）竹市警一分檢字第０二一六四號函暨所附新竹籍漁船「盛
    源號」基本資料、行政院農業委員會漁業署九十年六月一日（九０）漁二字第九
    ０一二一四０二八號函各一份在卷可考，並經證人葉玲鳳、甲○○、戊○○結證
    無訛。次查，陳金和之綽號為「鐵人」，亦經證人丙○○、戊○○證稱在卷。又
    「盛源號」經甲○○買下改名為「新財富號」後，甲○○曾延請綽號「卡秀」之
    人擔任該船船長，亦據證人甲○○證述甚明。綜合上情，被告於八十四年十一月
    、十二月間，並非「盛源號」漁船或「新財富號」漁船之所有人、營運人或船長
    ，洵堪確定。第查，「鐵人」陳金和已於八十五年五月間死亡，有前開新竹市第
    一分局函所附「盛源號」基本資料可按，「卡秀」則因欠缺真實年籍資料，本院
    實無從對渠等傳訊，自無從確定前述請大陸漁船將「盛源號」或「新財富號」拖
    往大陸地區之決定者係被告，此外，亦查無其他積極證據足資證明被告於前揭時
    地係「盛源號」或「新財富號」之駕駛人。揆諸前揭判例意旨與法條規定，被告
    既非「盛源號」或「新財富號」之所有人、營運人或船長，復無積極證據可資證
    明被告係該船之駕駛人且決定讓大陸漁船將之拖往大陸地區，自應為被告無罪之
    諭知，以免冤抑。
五、據上論斷，應依刑事訴訟法第四百五十二條、第三百零一條第一項前段，判決如
    主文。
本案經檢察官吳金棟到庭執行職務。
中      華      民      國    九十    年      八      月      二十四    日
                                 臺灣新竹地方法院刑事第一庭
                                    法    官  李  珮  瑜
右正本證明與原本無異。
如不服本判決，應於判決送達後十日內向本院提出上訴狀( 應附繕本 )，上訴於
臺灣高等法院。
                                    書 記 官  陳  秀  子
中      華      民      國    九十    年      八      月      二十四    日


司法院資訊處製作；財團法人民間司法改革基金會備份。
